臺灣臺北地方法院民事判決　　　　　　　　　　　　九十三年度訴字第三四五九號
　　原　　　告　國泰世華商業銀行股份有限公司
　　法定代理人　乙○○
　　訴訟代理人　丁○○
　　　　　　　　丙○○
　　　　　　　　戊○○
　　被　　　告　甲○○
　　兼訴訟代理人己○○
右當事人間清償借款事件，本院於民國九十三年十一月四日辯論終結，判決如左：
    主  文
一、被告己○○應給付原告新台幣陸拾壹萬肆仟肆佰拾壹元及下列利息、手續費：
    (1)其中拾肆萬肆仟壹佰捌拾壹元自民國九十三年七月廿一日起至清償日止，按
      年息百分之十九點七計算之利息。
    (2)其中壹萬仟伍佰零柒元自民國九十三年七月廿一日起至九十四年七月十六日
      止，按月以年息百分之一點一計算之手續費，自九十四年七月十七日起至清償
      日止，按年息百分之十九點七計算之利息。
    (3)其中貳拾貳萬伍仟玖佰伍拾肆元自民國九十三年七月廿一日起至清償日止，按
      年息百分之十九點七計算之利息。
二、原告其餘之訴駁回。
三、訴訟費用由被告己○○負擔。
    事  實  及  理  由
一、原告主張：（見七０至七三頁、一０二頁背面）
    (1)原告原名為國泰商業銀行股份有限公司（下稱：國泰銀行），與世華聯合商業
      銀行股份有限公司（下稱：世華銀行）於民國九十二年六月廿六日經財政部核
      准合併，國泰銀行為消滅銀行，世華銀行為存續銀行，並於九十二年十月廿七
      日更名為國泰世華商業銀行股份有限公司，原國泰銀行暨世華銀行之權利義務
      關係由國泰世華商業銀行股份有限公司依公司法第七十五條規定概括承受。
    (2)緣被告己○○於七十七年一月八日至九十二年七月十四日，陸續向國泰銀行、
      世華銀行申請多張信用卡使用，原告經審核發卡後，雙方成立信用卡契約；己
      ○○並邀其配偶甲○○辦理其信用卡附卡，被告己○○、甲○○領用之信用卡
      （各張信用卡卡號如附表一）。被告領用信用卡後，即得於各特約商店簽帳消
      費，依雙方信用卡契約條款第十四條、十五條之約定，被告應於當期繳款截止
      日前向原告清償全部帳款，或以循環信用方式繳交最低應繳金額，逾期清償者
      依信用卡契約條款第十五條、廿一條、廿二條之約定除喪失期限利益外，應另
      行給付原告按年息十九點七計算之利息，暨依約給付違約金；被告甲○○為被
      告己○○之附卡使用人，依雙方信用卡契約條款第三條正附卡人就應付帳款互
      負連帶清償責任。
    (3)有關世華銀行信用卡帳款，薛君至九十三年七月廿日止，尚欠新台幣（以下同
      ）拾柒萬柒仟佰肆拾元未按期繳付（明細如附表二）；國泰銀行信用卡
      部分，己○○與甲○○至九十三年七月廿日止，尚有貳拾萬柒仟零捌拾捌元
      未付（明細見附表三）；以上共計陸拾壹萬肆仟肆佰拾壹元，迭經催討無效
      。依信用卡契約條款第廿六條合意臺灣臺北地方法院為第一審管轄法院。原告
      放棄違約金，僅就本金、利息等項訴請被告償還。
    (4)正、附卡持卡人互負連帶責任是銀行同業作法，契約條款也有說明此一義務。
    (5)並聲明：
      被告己○○應給付原告拾柒萬柒仟佰肆拾元，其中本金拾肆萬肆仟
        壹佰捌拾壹元部分自九十三年七月廿一日起至清償日止，按年息百分之十九
        點七計算之利息；另本金壹萬仟伍佰零柒元部分自民國九十三年七月廿一
        日起至九十四年七月十六日止按月計收百分之一點一計算之手續費，自九十
        四年七月十七日起至清償日止，按年息百分之十九點七計算之利息。
      被告己○○、甲○○應連帶給付原告貳拾萬柒仟零捌拾捌元，其中本金貳
        拾貳萬伍仟玖佰伍拾肆元部分自民國九十三年七月廿一日起至清償日止，按
        年息百分之十九點七計算之利息。
      訴訟費用由被告等連帶負擔。
二、被告辯稱：
    (1)希望原告能在帳單上列出明細─帳單上沒有記載預借現金的利息，所以被告不
      知正確金額。對於原告所述金額無意見。（第一０三頁背面）
    (2)辦卡時並無正附卡連帶負責的條款（第三四頁）。不同意附卡持卡人要負連帶
      責任，因為這是定型化契約。辦卡時，簽名欄並沒註明連帶責任；附卡停卡時
      ，原告也應說明附卡連帶責任並沒有免除，原告這種做法並不公平，這種契約
      條款不合理。（見第一０三頁背面、第一０二頁背面）
    (3)並聲明：駁回原告之訴。訴訟費用由原告負擔。（第三四頁）
三、按民事訴訟法第二百七十九條第一項規定，當事人主張之事實，經他造於準備書
    狀內或言詞辯論時或在受命法官、受託法官前自認者，無庸舉證。原告主張被告
    薛君辦卡、欠款如附表一至三之事實，業經薛君於最後言詞辯論時自認（第一０
    三頁背面），應認原告此部分主張為真正。
四、信用卡有關正附卡持卡人互負連帶責任方面：
　  原告主張正附卡持卡人依契約條款第三條應負連帶保證責任，且係銀行業慣例。
    被告否認契約有此約定，否則亦屬定型化契約而屬無效。經調查：
    (1)依據原告所提出信用卡契約條款，第三條確有正附卡持卡人互負連帶清償責任
      之記載（見九十三年十月六日書狀證二）；應認雙方確有此一約定。但是，消
      費者保護法就定型化契約設有下列規定：
      第二條第七款：「定型化契約條款：指企業經營者為與不特定多數消費者訂立
            同類契約之用，所提出預先擬定之契約條款。定型化契約條款不限於書
            面，其以放映字幕、張貼、牌示、網際網路、或其他方法表示者，亦屬
            之。」
      同條第九款：「定型化契約：指以企業經營者提出之定型化契約條款作為契約
            內容之全部或一部而訂定之契約。」
      本件信用卡契約所附約定條款，係由經營銀行業務之原告事先擬定，據以向信
      用卡客戶締約，屬於定型化契約條款，應無疑義。
    (2)現行法制針對「定型化契約」設有下列規定：
      民法第二百四十七條之一「依照當事人一方預定用於同類契約之條款而訂定之
        契約，為左列各款之約定，按其情形顯失公平者，該部分約定無效：
        二、加重他方當事人之責任者。
        四、其他於他方當事人有重大不利益者。」
      消費者保護法則規定：
        第十一條：企業經營者在定型化契約中所用之條款，應本平等互惠之原則。
          定型化契約條款如有疑義時，應為有利於消費者之解釋。
        第十二條：
          定型化契約中之條款違反誠信原則，對消費者顯失公平者，無效。
          定型化契約中之條款有下列情形之一者，推定其顯失公平：
            一、違反平等互惠原則者。
        第十六條規定，定型化契約中之定型化契約條款，全部或一部無效或不構成
          契約內容之一部者，除去該部分，契約亦可成立者，該契約之其他部分，
          仍為有效。但對當事人之一方顯失公平者，該契約全部無效。
      因此，本件信用卡約定條款第三條約定附卡持有人與正卡持有人互負連帶清償
      責任，應視信用卡本質、締約經過、相關文件有無交付附卡持有人等因素而綜
      合判斷其內容是否顯失公平。
    (3)信用卡現為國人日常生活重要消費工具之一，主要用於替代現金支付，至於保
      證或連帶清償並非其基本功能與需求，則發卡銀行將信用卡契約結合保證或連
      帶清償條款，顯然在消費者預期之外。在此種情形下，有關正附卡持有人互負
      連帶保證或連帶清償之條款應做有利於消費者之解釋，始符合信用卡目的。其
      次，比較發卡銀行與消費者地位，消費者對於契約條款多半無從討論增、刪、
      變更，只能接受契約條款所定內容，解釋相關條款尤應注意此一特點，以調和
      締約雙方經濟實力差距。
    (4)正附卡持有人經濟能力不同，附卡使用者多半係經濟狀況較差之家屬，如為正
      卡持有人連帶清償債務，並不合理；此外，正卡持有人得終止附卡使用，附卡
      持有人並無相對權限，如附卡持有人仍與其連帶負清償責任，發卡銀行自應特
      別告知此一條款。因此，發卡銀行於締約是如未特別聲明此點特性，或給予消
      費者審閱條款之適當期間（參見消費者保護法第十一條之一），即與平等互惠
      原則不盡相符。
    (5)約定條款第三條之「連帶清償」性質上與「連帶保證」相近。以銀行實務而言
      ，保證人必須經由銀行審查信用狀況等條件，始能擔任保證人；保證人亦因契
      約明定相關義務而得以評估風險。但是信用卡契約附加「連帶保證」或「連帶
      清償」條款時，銀行不論持卡人是否均具有此等資力即逕行發卡，則相關風險
      不宜均由持卡人負擔。
    (5)再以銀行實務而言，約定條款只寄交正卡持有人一份，帳單亦然；則附卡持卡
      人如何能知悉正卡持有人財務惡化以及早終止契約？參酌本件約定條款第三條
      字體、大小均與其他約定條款無異；信用卡申請書簽章欄復未註明「連帶保證
      人」或「連帶債務人」等重要性質，消費者如何能預期日後將負擔連帶責任？
    是以，本件信用卡契約約定條款第三條確已違反平等互惠與誠信原則，其加重持
    有人負擔連帶清償責任，顯失公平，該條款應屬無效。原告自不得訴請王君連帶
    清償此部分款項。
五、原告依據借款返還請求權，提起本訴，請求被告己○○給付主文第一項所示本金
    、利息、手續費，合於法律規定，應予准許；其依據保證債務清償請求權，訴請
    甲○○連帶給付訴之聲明第項所示款項，於法不合，應予駁回。
六、綜上所論，原告之訴為一部有理由，一部無理由，依民事訴訟法第七十九條，判
    決如主文。（一、二審訴訟費用係指法院所收取費用與登報費用，不含律師費等
    費用。）
中　　　華　　　民　　　國　　九十三　　年　　 十一 　　月　　 十八 　　日
                                    民事第二庭法官    吳燁山
右為正本係照原本作成。
如對本判決不服，應於送達後廿日內，向本院提出上訴狀（應按對方人數提出影本，
免附郵票）。並按民事訴訟法第七十七條之十六、之十三、台灣高等法院九十二年八
月六日（九二）院田文公字第０三０二八號函（逾十萬元之部分，均提高十分之一之
裁判費）繳納上訴費；計算公式可自司法院網站之「民事事件新制徵收費用標準」閱
覽、下載。
中　　　華　　　民　　　國　　九十三　　年　　 十一 　　月　　 十八 　　日
                                            書記官    柯月英
